臺灣高等法院高雄分院民事判決　　　　　 95年度上字第100號
上　訴　人　丙○○
被 上訴 人　戊○○（甲○○之承受訴訟人）
　　　　　　乙○○（甲○○之承受訴訟人）
　　　　　　己○○（甲○○之承受訴訟人）
　　　　　　丁○○（甲○○之承受訴訟人）
前列4人共同
訴訟代理人　金輔政律師
上列當事人間請求交還土地事件，上訴人對於民國95年3 月16日
臺灣高雄地方法院94年度訴字第1319號第一審判決提起上訴，本
院於96年1 月3 日言詞辯論終結，判決如下：
    主  文
上訴駁回。
第二審訴訟費用由上訴人負擔。
    事實及理由
一、原審原告甲○○於民國95年5 月17日死亡，其名下坐落高雄
    縣湖內鄉○○段789 地號土地（下稱系爭土地）由其繼承人
    即被上訴人繼承，並已辦理繼承暨分別共有登記，每人應有
    部分各1/4 ，茲被上訴人聲明承受訴訟，並據提出戶籍謄本
    、聲明狀及土地登記謄本附卷可稽，核無不合，應予准許。
二、被上訴人主張：系爭土地原為甲○○所有，上訴人於民國82
    年間競選湖內鄉鄉長時，未經甲○○之同意，擅自在系爭土
    地如原判決附圖（下稱附圖）所示Ａ部分面積139.74平方公
    尺土地上搭建未辦保存登記之鐵皮屋（下稱系爭建物），並
    無正當權源，爰依民法第767 條規定，求為判決：上訴人應
    將系爭建物拆除，並將土地騰空返還被上訴人；及陳明願供
    擔保請准宣告假執行。原審判決被上訴人全部勝訴，被上訴
    人於本院聲明：上訴駁回。
三、上訴人則以：系爭土地與同段785 地號土地均為蘇氏宗族祖
    產，於日據時代經蘇氏第7 代宗親蘇勞持向當時之信用組合
    質押借款，逾期無法償還債款致遭拍賣，幸獲當時擔任信用
    組合理事主席即被上訴人之父蘇丙辰（48年1 月22日死亡）
    標得該2 筆土地，並登記在其長子甲○○名下，惟未繳納稅
    款，由5 房宗親分攤繳納至84年止。而蘇氏宗親傳至第3 代
    祖時育有5 男，人丁興旺，同財共居，俗稱蘇家大公。嗣各
    房於7 、80年前分家而解散之前，已議定捐出9 分農地給蘇
    丙辰抵償其購買上開2 筆土地之價款，惟為免將土地登記為
    某宗親所有而重蹈蘇勞覆轍，因此未辦理所有權移轉登記，
    但雙方債權債務既因土地抵償而消滅，該2 筆土地所有權仍
    應歸屬5 房蘇氏宗親所有。且甲○○於68年6 月間即交代其
    弟蘇友荒轉達其願將上開2 筆土地交還蘇氏5 房宗親；嗣於
    81年9 月29日下午3 時許，蘇友荒再叮嚀蘇氏各房子孫早日
    辦妥土地產權移轉登記，並要求各房宗親速擬妥土地歸還後
    之處理辦法，復於同年10月11日召開各房宗親會議，討論各
    房意見，作成須成立蘇氏祭祀公業管理委員會及需籌足新台
    幣（下同）350 萬元，以便辦理土地移轉登記之決議。惟時
    過年餘，蘇友荒卻拒絕辦理系爭土地產權移轉登記。而伊身
    大房子孫，區區暫用祖產10坪建屋居住，實不為過，伊有權
    搭建系爭建物，自無須經甲○○之同意等語，資為抗辯。並
    於本院聲明：(一)原判決廢棄。(二)被上訴人在第一審之訴及其
    假執行之聲請均駁回。
四、下列事項為兩造所不爭執，並有土地登記謄本及戶籍謄本在
    卷可稽，堪信為真實：
  (一)系爭土地於日據時代經蘇氏第7 代宗親蘇勞持以質押借款，
    逾期無法償還債款致遭拍賣，而由甲○○之父蘇丙辰標得。
    蘇丙辰死亡後，系爭土地於49年2 月9 日以繼承為原因而登
    記在甲○○名下。嗣甲○○於95年5 月17日死亡，系爭土地
    則由被上訴人辦理繼承暨分別共有登記，每人應有部分各
    1/4 。
  (二)上訴人未經甲○○之同意，於73年間在系爭土地如附圖所示
    Ａ部分面積139.74平方公尺，搭建系爭建物使用。
五、兩造爭執之事項：(一)甲○○是否為系爭土地之真正所有人？
    (二)上訴人在系爭土地上搭建系爭建物，是否屬無權占有？茲
      就本院判斷論述如下：
  (一)被上訴人主張系爭土地為其父甲○○所有之事實，業據其提
    出土地登記簿謄本為證，上訴人雖辯稱蘇家大公各房於7 、
    80年前分家而解散之前，已議定捐出9 分農地給蘇丙辰，抵
    償蘇丙辰購買系爭土地及同段第785 地號土地之價款，惟為
    免將土地登記為某宗親所有而重蹈蘇勞覆轍，因此未辦理所
    有權移轉登記，但雙方債權債務既因土地抵償而消滅，該2
    筆土地所有權仍應歸該2 筆土地所有權仍應歸屬5 房蘇氏宗
    親所有云云，然為被上訴人所否認，經查上訴人於原審已自
    承伊不知該9 分農地有無移轉登記，當時只是口頭說，沒有
    書面，沒有證據可以證明有給付9 分農地之事實等語（原審
    卷第40、60、77頁）。雖上訴人於本院辯稱該9 分農地位於
    台南縣仁德鄉○○路○段60號嘉南藥理科技大學校園內云云
    ，並提出日據時期土地登記簿謄本為證，惟依該日據時期土
    地登記簿謄本上所載土地係登記予蘇丙辰等二名，此與上訴
    人所稱9 分農地係捐給蘇丙辰等情不符，況系爭土地既未經
    甲○○移轉登記予他人，是上訴人以蘇家大公解散前已捐出
    9 分農地給蘇丙辰以抵償蘇丙辰購地之價款，而抗辯甲○○
    已非系爭土地所有人云云，自不足採。
  (二)上訴人雖另辯稱：甲○○於68年6 月間即交代其弟蘇友荒轉
    達其願將上開2 筆土地交還蘇氏5 房宗親；嗣於81年9 月29
    日下午3 時許，蘇友荒再叮嚀蘇氏各房子孫早日辦妥土地產
    權移轉登記，並要求各房宗親速擬妥土地歸還後之處理辦法
    ，復於同年10月11日召開各房宗親會議，討論各房意見，作
    成須成立蘇氏祭祀公業管理委員會及需籌足350 萬元，以便
    辦理土地移轉登記之決議云云，並提出81年9 月29日座談會
    紀錄、修改意見、10月11日各房代表會議傾向意見等影本為
    證，惟查該「座談會紀錄」之主旨係記載：「為研究九三七
    （前庭）、九四二（後庭）處理建議事項。」，及該「修改
    意見」係記載：「一、立法人蘇爵子孫管理委員會。．．
    ．出售土地以外之．．土地（含前後庭）產權由地主甲○○
    樂捐本委員會。．．．註：先『法規』後再檢討可辦性！」
    等情，縱其內容為真實且蘇友荒曾參與該座談會，亦僅能證
    明該座談會係研究蘇氏宗族各房欲成立祭祀公業管理委員會
    及由甲○○將系爭土地捐給管理委員會之建議意見，惟甲○
    ○既否認其願接受上開座談會之建議意見（原審卷第59頁）
    ，自不受其拘束。另「各房代表會議傾向意見」依上訴人自
    承係其於座談會結束後自行擬定之意見（原審第59頁），自
    亦無從拘束甲○○。又縱認甲○○曾願捐出系爭土地，然既
    無蘇氏祭祀公業管理委員會存在，甲○○亦無移轉系爭土地
    所有權之行為，甲○○自仍為系爭土地之所有人。是上訴人
    以其上開所辯及蘇友荒拒絕辦理系爭土地移轉登記等情，主
    張甲○○並非系爭土地之真正所有人云云，顯非可採。至蘇
    丙辰是否未繳納賦稅，並不影響甲○○係土地所有人之事實
    ；且甲○○縱未及時制止系爭建物之興建，及其返鄉時縱目
    睹系爭建物而未指明上訴人有侵權行為，亦不足推翻甲○○
    為系爭土地之所有人之事實。從而上訴人聲請訊問證人蘇昇
    、蘇承宇、蘇宗傑、蘇宗厚等人，證明68年6 月間在蘇承宇
    住宅聽聞蘇友荒轉告甲○○願將上開2 筆土地返還予蘇氏宗
    親等情；及聲請訊問證人蘇承宇、蘇昭忠、蘇寬文、蘇宗智
    、蘇丁進等人，證明於81年9 月29日有召開宗親會議等情；
    及聲請訊問證人蘇承宇、蘇昭忠、蘇寬文、蘇金元、蘇金宇
    等人，證明於81年10月11日有召開宗親會議等情；及聲請訊
    問證人蘇承宇、蘇昭忠、蘇寬文、蘇宗智、蘇丁進等人，證
    明蘇丙辰自持有系爭土地後，從未繳稅等情；及於本院準備
    程序終結後聲請訊問證人蘇金守、蘇青雲、蘇昭忠、蘇志豪
    、蘇寬文、蘇金元等人，證明上訴人經由各宗親建議代為草
    擬系爭土地歸還後應如何妥為處理，提出辦法於81年10月11
    日所召開宗親會議修正等情，本院認為均無調查之必要，附
    此敘明。
  (三)又上訴人未經甲○○之同意，於73年間在系爭土地如附圖所
    示Ａ部分面積139.74平方公尺，搭建系爭建物使用，已為上
    訴人所自承，上訴人復未舉證證明其搭建系爭建物有何正當
    權源，是上訴人無權占有系爭土地如附表所示Ａ部分，已堪
    認定。上訴人徒憑其為大房子孫而抗辯其有權在系爭土地上
    搭建鐵皮屋使用，無須經甲○○之同意云云，不足採信。
六、綜上所述，被上訴人主張系爭土地為其父甲○○所有，上訴
    人未經同意而無權占有如附圖所示Ａ部分，搭建系爭建物使
    用，堪予採信。從而，被上訴人依民法第767 條規定，請求
    上訴人拆除系爭建物，並將土地騰空返還被上訴人，即屬正
    當，應予准許。原審判決上訴人敗訴，並為假執行及免為假
    執行之宣告，核無違誤，上訴意旨指摘原判決不當，求予廢
    棄，為無理由，應予駁回。至兩造其餘主張及所舉證據，於
    判決結果不生影響，毋庸逐一論述，併此敘明。
七、據上論結：本件上訴為無理由，依民事訴訟法第449 條第1
    項、第78條，判決如主文。
中　　華　　民　　國　　96　　年　　1 　　月　　17　　日
                     民事第四庭
                              審判長法官    蔡文貴
                              法      官    黃科瑜
                              法      官    徐文祥
以上正本證明與原本無異。
如對本判決上訴，須於判決送達後20日內向本院提出上訴狀，其
未表明上訴理由者，應於上訴後20日內向本院提出上訴理由書（
均須按他造當事人之人數附繕本）。上訴實應提出委任律師或具
有律師資格之人之委任狀，並依附註條文規定辦理。
中　　華　　民　　國　　96　　年　　1 　　月　　18　　日
                              書  記  官    陳金卿
附註：
民事訴訟法第466 條之1 ：
對於第三審判決上訴，上訴人應委任律師為訴訟代理人，但上訴
人或其法定代理人具有律師資格者，不在此限。
上訴人之配偶、三親等內之血親、二親等內之姻親，或上訴人為
法人、中央或地方機關時，其所屬專任人員具有律師資格並無法
院認適當者，亦得為第三審訴訟代理人。
第1 項但書及第2 項情形，應於提起上訴或委任時釋明之。
